【裁判字號】    98,訴,2076
【裁判日期】    990625
【裁判案由】    拆屋還地    等
【裁判全文】
臺灣高雄地方法院民事判決              98年度訴字第2076號
原      告  交通部高雄港務局
法定代理人  乙○○
訴訟代理人  王伊忱律師
            陳景裕律師
            鄭美玲律師
被      告  甲○○
上當事人間拆屋還地等事件，本院於民國99年4 月19日言詞辯論
終結，判決如下：
    主  文
被告甲○○應將坐落高雄市○○區○○段九五七地號如附圖所示
斜線範圍內（面積一八九平方公尺）所搭建之房屋（門牌號碼：
高雄市旗津區北汕巷五十之四七附一號）拆除後，將該部分土地
返還原告。
被告甲○○應給付原告新台幣參萬玖仟參佰柒拾伍元及自民國九
十八年十二月九日起至清償日止，按週年利率百分之五計算之利
息。並自民國九十八年六月二十六日起至附圖所示斜線範圍內之
房屋拆除後返還該部分土地之日止，按月給付原告新台幣壹仟伍
佰柒拾伍元。。
訴訟費用由被告負擔。
本判決第一項如原告以新台幣肆拾捌萬元供擔保後，得為假執行
。
本判決第二項如原告以新台幣貳萬元供擔保後，得為假執行。
    事實及理由
壹、程序部分：
    本件原告起訴時交通部高雄港務局局長為謝明輝，嗣於民國
    99年1 月18日變更為乙○○，業據原告提出99年1 月18日院
    授人力字第0990000297號行政院令並具狀聲明承受訴訟（卷
    第90-91 頁），於法並無不合，應予准許。
貳、實體部分：
一、原告主張：系爭土地為原告所管理之國有土地，被告甲○○
    未經原告同意，竟於96年5 月起在系爭土地上無權占用如附
    圖所示斜線部分面積189 平方公尺之範圍內搭蓋系爭房屋居
    住使用，是被告自應將附圖所示斜線部分之系爭房屋拆除，
    並將該部分土地返還原告。又被告無權占用系爭土地，致原
    告受有相當於租金利益之損害，茲依系爭土地之申報地價總
    額即2,000 元之週年利率5 ％計算，被告應給付原告自96年
    5 月1 日起至98年5 月31日止合計25月相當於租金之不當得
    利損害金新台幣（下同）3 萬9,375 元【計算式：189 ㎡×
    2000元×5 ％÷12月×25月＝39375 元】，並應自98年6 月
    26日起訴時起至拆除系爭房屋交還系爭土地之日止，按月給
    付原告1,575 元【計算式：189 ㎡×2000元×5 ％÷12月＝
    1575元】。爰依民法第767 條、第179 條等規定，提起本件
    訴訟等情。並聲明：(一)被告應將系爭土地上如附圖所示斜線
    部分面積189 平方公尺之系爭房屋拆除，並將該部分土地返
    還原告。(二)被告應給付原告3 萬9,375 元，及自起訴狀繕本
    送達之翌日起至清償日止，按週年利率5 ％計算之利息，並
    自98年6 月26日起至拆除系爭房屋並交還系爭土地之日止，
    按月給付原告1,575 元。(三)願供擔保，請准宣告假執行。
二、被告則以：對於原告所主張無權占用系爭土地之事實不爭執
    ，系爭房屋確實係由被告於96年5 月所搭建，並在系爭房屋
    內設置神明廳居住使用，但附近土地整排都是違建，其他人
    可以辦理承租，故希望被告也可以辦理租用，不要拆除系爭
    房屋，否則對被告不公平等語，資為抗辯。並聲明：駁回原
    告之訴。
三、兩造不爭執事項及爭點：
  (一)不爭執事項：
    1.系爭土地乃原告所管理之國有土地，96年申報地價每平方
      公尺為2,000元。
    2.被告未經原告同意，於96年5 月在系爭土地上無權占用如
      附圖斜線所示面積189 平方公尺部分，搭蓋系爭房屋居住
      使用。
    3.原告請求被告給付之不當得利損害金，其計算期間、計算
      方式及計算標準均不爭執，即自96年5 月1 日起至98年5
      月31日止無權占用期間25月之相當於租金之不當得利損害
      金3 萬9,375 元，及自98年6 月26日起按月計算之損害金
      1,575 元（卷第127頁）。
  (二)本件爭點：原告請求被告拆除系爭房屋並返還占用之系爭土
    地，及給付不當得利損害金，是否有據？
四、得心證之理由：
  (一)本件系爭土地為中華民國所有，並以交通部高雄港務局為管
    理機關，本件係代位中華民國而為請求，此有系爭土地第二
    類登記謄本附卷可稽（卷第6 頁），先予敘明。
  (二)原告主張被告無權占有系爭土地，並在系爭土地上搭建系爭
    房屋占有使用等情，為被告所不爭，並提出系爭土地測繪圖
    謄本、土地登記謄本、系爭房屋占建過程照片及空照圖在卷
    可憑（卷第5-10、26頁），復經本院於99年1 月20日到場勘
    驗結果，略認「系爭房屋緊鄰北汕巷，為約11公尺道路，建
    物前方為旗津漁港（即紅燈碼頭），與前鎮漁港隔海遙望，
    建物後方為私人空地，與旗津區○○○道中洲二路距離約50
    公尺，交通尚稱便利，附近有大汕國小、旗津國中、海巡大
    隊，生活機能尚可」等情相符，有勘驗筆錄及現場照片附卷
    足據（卷第77-87 頁），堪信為真。準此，被告並無占用系
    爭土地之合法權源，自堪認定。至被告雖抗辯系爭房屋附近
    有相同違法搭建之房屋，既可向原告承租，自無不許被告向
    原告承租之理，否則顯非公平等語。然被告既有無權占用系
    爭土地之事實，原告即得依法向被告主張權利，至是否他人
    有類似情節之違建占用或承租事實，與本件訴訟標的之判斷
    尚無相關，被告所為抗辯，非有理由。
  (三)按國有財產撥給各地國家機關使用，名義上雖仍為國有，實
    際上即為使用機關行使所有人之權利，該使用機關應得起訴
    行使所有人之權利，依同一法理，亦得為他人行使物上請求
    權之被告。本件被告既無合法權源占有系爭土地，且系爭土
    地之管理屬原告之業務範圍，揆諸上開說明，原告依民法第
    767 條之規定，請求被告拆除系爭土地上如附圖斜線所示範
    圍內之系爭房屋，並將該部分土地返還原告，為有理由，應
    予准許。
  (四)按無法律上之原因而受利益，致他人受損害者，應返還其利
    益，民法第179 條定有明文。無權占有他人土地，可能獲得
    相當於租金之利益為社會通常之觀念（最高法院61年台上字
    第1695號判例參照）。又依土地法第97條第1 項之規定，城
    市地方之租金，以不超過土地及其建築物申報總價額年息10
    ％為限，而土地法第97條第1 項規定之土地及建築物之總價
    額，土地價額依法定地價，建築物價額依該管市縣地政機關
    估定之價額，同法施行法第25條亦有明文。本件甲○○在系
    爭土地如附圖斜線所示範圍內搭建系爭房屋使用，占用面積
    189 平方公尺，業據高雄市政府地政處鹽埕地政事務所勘測
    明確，有附圖所示之土地複丈成果圖可稽。茲被告對於無權
    占用系爭土地並使用系爭房屋，及原告主張不當得利損害金
    計算之期間、方式、標準均不爭執，則原告請求被告應給付
    相當於租金之不當得利損害金，自屬有據。準此，原告請求
    被告應自搭建系爭房屋即96年5 月1 日起至98年5 月31日止
    合計25月之期間，給付原告相當於租金之不當得利損害金3
    萬9,375 元【計算式：189 ㎡×2000元×5 ％÷12月×25月
    ＝39375 元（小數點以下四捨五入，下同）】，並應自98年
    6 月26日起訴時起至拆除系爭房屋交還系爭土地之日止，按
    月給付原告1,575 元【計算式：189 ㎡×2000元×5 ％÷12
    月＝1575元】，為有理由，應予准許。
五、綜上所述，原告依據民法第767 條之規定，請求被告應將系
    爭土地如附圖所示斜線部分土地（面積189 平方公尺）之系
    爭房屋拆除，將該部分土地返還原告土地遷出；並依民法第
    179 條之規定，請求被告應給付原告3 萬9,375 元之不當得
    利損害金（計算式詳如上述），及自起訴狀繕本送達（見本
    院卷第64頁送達回證）之翌日即98年12月9 日起至清償日止
    ，按週年利率百分之5 計算之利息；並自98年6 月26日起至
    系爭房屋拆除之日止，按月給付原告1,575 元，為有理由，
    應予准許。
六、原告陳明願供擔保，聲請准為宣告假執行，核無不合，爰酌
    定相當之擔保金額後准許之。
七、據上論結，本件原告之訴為有理由，依民事訴訟法第78條、
    第390 條第2 項，判決如主文。
中    華    民    國    99    年    6     月    25    日
                  民事第三庭  法  官  李嘉益
以上正本證明與原本無異。
如對本判決上訴，須於判決送達後20日內向本院提出上訴狀，同
時表明上訴理由（原判決所違背之法令及其具體內容或依訴訟資
料可認為原判決有違背法令之具體事實）；如已於本判決宣示後
送達前提起上訴者，應於判決送達後10日內補具上訴理由（均須
按他造當事人之人數附繕本）。
中    華    民    國    99    年    6     月    28    日
                              書記官  陳瓊芳

司法院資訊處製作；財團法人民間司法改革基金會備份。
